【裁判字號】    92,自,298
【裁判日期】    920626
【裁判案由】    誹謗
【裁判全文】
臺灣臺北地方法院刑事判決                          九十二年度自字第二九八號
    自  訴  人  甲○○○住日本.
                丙○○
    右  二  人
    共同代理人  葉海萍律師
    被      告  乙○○
臺北市○○○路○段一二五號七樓.
                丁○○○
                己○○
    右三人共同
    選任辯護人  陳和貴律師
                鍾文岳律師
                陳麗珍律師
右列被告等因誹謗案件，經自訴人提起自訴，本院判決如左：
    主  文
乙○○、丁○○○、己○○均無罪。
    理  由
一、本件自訴意旨略以：被告乙○○係臺灣產福股份有限公司（下稱「產福公司」）
    代表人，被告丁○○○係臺灣產通股份有限公司（下稱「健產公司」）代表人，
    與臺灣產健股份有限公司（下稱「產健公司」）、臺灣產經股份有限公司（下稱
    「產經公司」）、臺灣產榮股份有限公司（下稱「產榮公司」）等，均屬同一集
    團，其集團代表人為被告乙○○，被告己○○則係產福公司董事及總經理，亦為
    實際執行該集團業務之人，緣自訴人甲○○○於九十一年間在返臺擔任營業部部
    長期間，因推銷能力極佳，集團各公司之業務蒸蒸日上，獲利甚鉅，並於九十一
    年四、五月間，要求集團公開放讓員工參與直銷店之經營，以提高員工參與感及
    歸屬感，但為該集團所不能接受，自訴人甲○○○乃於九十一年六月三十日離職
    ，另至經營理念相合，營業項目亦相類似之日喜日股份有限公司（所營為「蕃茄
    屋」連鎖店）服務，被告三人見自訴人甲○○○此舉影響其營業，為鞏固其客戶
    信心，自九十一年十一月間起，共同意圖散布於眾，在前開產通公司下轄位在臺
    北市○○○路八巷六七號天母店、臺北縣三重市○○街六四號一樓三重店、臺北
    縣板橋市○○路○段三七一號一樓板橋店等各直營店內外，公然貼出多張「敬告
    書」，以虛構之「最近以蕃茄屋的名稱與本集團從事類似營業行為的日本人甲○○○先生：：因職務怠慢之不道德行為而造成本集團嚴重損失，因而被本集團免
    職」內容嚴重毀損自訴人甲○○○之名譽。被告乙○○、己○○二人復共同意圖
    散布於眾，於九十一年十一月間，於該集團代表人即被告乙○○按月以兩萬份負
    責發行之「流通月刊」第二十期第一版刊登醒目之「對前福天國際有限公司小島
    總經理提出告訴」為標題，並以日文及中文載稱：「前集團幹部甲○○○先生：
    ：協同：：丙○○女士，合夥開發：：小島先生於二０００年十月一日就任，但
    當時在日本已有家庭的小島先生卻與余女士同居，且未盡到應盡之職責：：」，
    將之寄予其為數達二萬戶之客戶，嚴重毀損自訴人甲○○○、丙○○之名譽，因
    認被告等人，意圖散佈於眾而指摘、傳述足以毀損他人名譽之事，均涉犯涉犯刑
    法第三百十條第二項之誹謗罪等語。
二、按犯罪事實應依證據認定之，無證據不得推定其犯罪事實。如不能證明被告犯罪
    者，應諭知無罪之判決，刑事訴訟法第一百五十四條、第三百零一條第一項分別
    定有明文。又告訴人之告訴，係以使被告受刑事訴追為目的，是其陳述是否與事
    實相符，仍應調查其他證據以資審認，亦有最高法院五十二年臺上字第一三００
    號判例要旨可為參照。且事實之認定，應憑證據，如未能發現相當證據，或證據
    不足以證明，自不能以推測或擬制之方法，為裁判基礎，最高法院四十年度臺上
    字第八六號判例亦同斯旨。至於刑事訴訟上之證明資料，無論其為直接證據或間
    接證據，均需達於通常一般之人均不致於有所懷疑，而得確信其為真實之程度，
    始得據為有罪之認定，若其關於被告是否犯罪之證明未能達此程度，而有合理性
    懷疑之存在，致使無從形成有罪之確信，根據「罪證有疑，利於被告」之證據法
    則，即不得據為不利被告之認定，亦有最高法院七十六年度臺上字第四九八六號
    判例意旨供參。本件自訴案件，亦得參酌前揭判例要旨。
三、本件自訴意旨認被告等人各涉犯前開誹謗罪嫌，無非略以：（一）自訴人甲○○○從被告等人所從之事業集團離職時，並非遭到免職，更無任何「怠慢職務之不
    道德行為」；（二）自訴人甲○○○、丙○○有無同居之事實，無關公共利益，
    被告等人不得任意指名道姓，以文字散布他人已婚而另與異性同居之事實，以毀
    損他人於社會所保有之人格、道德形象及聲譽地位；（三）並提出公司基本資料
    影本、網站宣傳資料影本、通訊錄影本、員工離職證明書影本、護照影本、敬告
    書影本、相片正本十張、流通月刊等為證。訊據被告三人均堅詞否認有何自訴意
    旨所指之犯行，均辯稱針對這二份月刊說明，快樂月刊是針對客人參考資料，這
    是三個月發一次，一次發行二萬份，流通月刊是公司及內部用的雜誌，我們集團
    在臺灣有五家、香港三家、澳門一家、泰國一家、日本三家，大概集團內部有四
    百八十個左右社員，這份每個月只發行五百份，這二份刊物目的、數量、對象均
    不相同，月刊份數沒有那麼多，小島先生去香港之前是在臺北公司工作，所做工
    作與他現在的工作一樣，後來離開集團，自己獨立模仿公司作法，我們擔心客人
    混淆，因此我們與法律顧問商量後，為了不希望客人造成誤解才印製敬告書，流
    通月刊是針對社內所有公司資訊，因此對香港負責人離職的原因，我身為公司負
    責人有告知社員的義務，被告三人之共同選任辯護人則略以，自訴人甲○○○曾
    在被告等人所從事之集團事業任職，並獲用心栽培，惟至香港福天公司任職後，
    置公事不理，公司轉盈為虧，又在集團內部不知情之狀況下，恣意往返臺、港，
    且與集團協力廠商負責人即自訴人丙○○在臺居留同一地址，二人並發生不正常
    關係，因而專務己私，不顧公司業務，集團內部原意將自訴人甲○○○免職，惟
    體察其以往對公司非無貢獻，乃以離職，全其顏面，嗣自訴人二人合作開設「蕃
    茄屋」，致被告公司集團往來客戶及內部員工議論紛紛，集團管理人員乃不得已
    ，出面澄清，以「敬告書」告知客戶，及以「流通月刊」向社員釋明有關疑點，
    約僅印製五百份，發放三百份，非如自訴意旨所陳達二萬份之月發行量，此乃集
    團事業釋疑及告知社員有關集團已與自訴人二人斷絕關係之決策，非出於誹謗之
    故意而為之等語，以為辯護，並提出香港福天公司淨損表、甲○○○入出境資料
    、甲○○○外僑居留證影本、臺灣產福股份有限公司股東名冊影本為證。
四、經查：（一）自訴人二人所提出之證人戊○○於本院審判期日經交互詰問時答稱
    ，寄給我的是敬告書、流通月刊；ＨＡＰＰＹ  ＳＨＯＰ寄給我的；交給甲○○○先生；信上說小島先生賣假貨，我要證實是否真的等語，有本院審判筆錄可查
    ，核其證詞，適可說明自訴人二人之競業行為，確已造成被告公司集團之果擾，
    且該段供證，雖足證明證人戊○○曾經收獲前開刊物，惟對於該刊物內容是否合
    法，以及發行之份數、方法，或其內容之合法性，並無從證明，而選任辯護人所
    聲請傳喚之證人庚○○則於審判期日經交互詰問時答稱，在臺灣產福公司負責企
    劃、總務，主要是企劃公司文宣、印刷品工作；社內報是每個月月底會交付印刷
    ，下個月月初送給各販社，快樂夥伴是季刊，是三個月出刊一次，印刷完成交給
    上大郵局，由他們寄送給各會員；社內報要刊登服務專線號碼，要讓各員工知道
    我們服務專線是幾號等語，足認自訴意旨所指摘之二份刊物，確係被告之公司集
    團事業所印製，分別供會員、員工流通之刊物；（二）再經選任辯護人於本院審
    判期日聲請傳喚臺灣國際專利法律事務所律師即證人鍾文岳到庭進交互詰問時答
    稱，該事務所是臺灣產福公司的法律顧問；去年十月、十一月左右，被告有來事
    務所，針對他們公司刊物內容進行專業方面詢問；去年十月二十九日下午，乙○○及該公司二位員工一起到我事務所，他們提出流通月刊、敬告書針對這二份所
    寫的內容是否會涉及不法事情，我本人擔任他們法律顧問窗口，所以對他們公司
    有關事務性事情我都瞭解，流通月刊所登載內容，我以專業判斷這部分不會涉及
    違反法律問題，及敬告書內容亦同，並答覆他們覺得如果是這樣，就可以刊登等
    語，亦有本院審判筆錄可憑，足認被告三人之公司集團在流通月刊、敬告書刊載
    前開內容時，確已經過詳密研究、顧問之過程，尚非擅以毀損他人名譽等目的而
    為之；（三）而至關重要者，在於名譽之保護並非漫無限制，亦非僅以刑法第三
    百十條第三項所定，行為人對於不涉私德而與公共利益無關，而且對於所誹謗之
    事能證明其為真實而不罰者為限，就以刑法第三百十一條第三款所定之「對於可
    受公評之事，而為適當之評論者」而言，亦在不罰之列，本件被告等人既係因發
    現自訴人甲○○○置公事不理，公司轉盈為虧，又在集團內部不知情之狀況下，
    恣意往返臺、港，且與集團協力廠商負責人即自訴人丙○○在臺居留同一地址，
    二人並發生不正常關係，因而專務己私，不顧公司業務，集團內部原意將自訴人
    甲○○○免職，惟體察其以往對公司非無貢獻，乃以離職，全其顏面，嗣因自訴
    人二人合作開設「蕃茄屋」，致被告公司集團往來客戶及內部員工議論紛紛，集
    團管理人員乃不得已，出面澄清，以「敬告書」告知客戶，及以「流通月刊」向
    社員釋明有關疑點，堪認為該公司內可受公評之事，自非漫無限制而向無關之人
    散布毀損自訴人二人名譽之文字，且前開文件、刊物，依被告三人所辯稱，約僅
    印製五百份，發放三百份，非如自訴意旨所陳達二萬份之月發行量，自訴人就此
    部分既無法提出證據以供證明被告等人確係出於惡意而濫發毀損他人名譽之刊物
    ，而選任辯護人所答辯該節，復與前開證人庚○○所供情節相符，又無任何不符
    情理之處，自應予以採信，並堪認定此乃集團事業釋疑及告知社員有關集團已與
    自訴人二人斷絕關係之決策，非出於誹謗之故意，亦未超乎適當評論之範圍，自
    不能僅以自訴人二人閱後心生不悅，即遽為對被告三人以前揭方法所作評論，應
    作何種刑事法上之限制或處罰；（四）綜前所述，本件自訴意旨所舉證據，尚未
    達於通常一般之人均不致於有所懷疑，而得確信被告犯罪為真實之程度，本件自
    訴意旨，尚有合理懷疑之存在，致使無從形成有罪之確信，本院應為被告三人無
    罪之判決，以免冤抑。
據上論斷，應依刑事訴訟法第三百四十三條、第三百零一條第一項，判決如主文。
中      華      民      國    九十二    年      六      月    二十六    日
                                      臺灣臺北地方法院刑事第六庭
                                          法  官  黃程暉
右正本證明與原本無異。
如不服本判決，應於判決送達後十日內，向本院提出上訴狀。
                                          書記官  張華瓊
中      華民      國    九十二    年      七      月      一      日


司法院資訊處製作；財團法人民間司法改革基金會備份。
